【裁判字號】    89,易,728
【裁判日期】    891108
【裁判案由】    恐嚇取財
【裁判全文】
臺灣嘉義地方法院刑事判決                          八十九年度易字第七二八號
    公  訴  人  臺灣嘉義地方法院檢察署檢察官
    被      告  甲○○
右列被告因恐嚇取財案件，經檢察官提起公訴（八十九年度偵字第三六四六號），本
院判決如左：
    主  文
甲○○無罪。
    理  由
一、本件公訴意旨略以：被告甲○○於民國八十八年（起訴書誤載為八十九年）二月
    七日下午七時許，騎乘向林信志所借得之車牌號碼ＮＢＸ─七五０號機車，在台
    南市○○路二八一號鴻明檳榔攤，見丙○○一人顧店且年幼老實可欺，竟意圖為
    自己不法之所有，以左手置口袋之姿及兇惡之語氣向丙○○恐嚇稱：「要借錢」
    ，丙○○遂回答：「我又不認識你」，甲○○復以兇惡之語氣向丙○○恐嚇稱：
    不要囉唆」，使丙○○心生畏懼，言畢即入內強行打開抽屜取走新台幣二千九百
    元及峰牌香煙一包後迅速離開上址，得手後並將財物花用一空，丙○○旋與其父
    乙○○向附近派出所報案，經警查獲上情，因認被告甲○○涉有刑法第三百四十
    六條第一項恐嚇取財罪等語。
二、按犯罪事實應依證據認定之，無證據不得推定其犯罪事實，刑事訴訟法第一百五
    十四條定有明文；又「事實之認定應憑證據，如未能發現相當證據或證據不足以
    證明，自不能以推測或擬制之方法，以為裁判基礎」、「認定犯罪事實所憑之證
    據，雖不以直接證據為限，間接證據亦包括在內，然無論直接或間接證據，其為
    訴訟上之證明，須於通常一般之人均不致於有所懷疑，而得確信其為真實之程度
    者，始得據之為有罪之認定，倘其證明尚未達到此一程度，而有合理性懷疑之存
    在時，即無從為有罪之認定」，亦經最高法院分別著有四十年台上字第八六號判
    例、七十六年台上字第四九八六號判例可資參照；另按「法院不得就未經起訴之
    犯罪事實審判，而諭知科刑之判決得變更檢察官所引應適用之法條，係指法院於
    不妨害事實同一範圍內，自由認定事實適用法律而言，但此所謂自由認定事實，
    並非漫無限制，應以檢察官請求具體侵害性之社會事實，基本上與刑罰法令規定
    之犯罪要件之事實相當者為限，即起訴之物的範圍，於檢察官引用法律欠當時，
    法院予以變更法條論科而已，並非謂法院得變更起訴事實」；「刑事訴訟法第三
    百條所謂得就起訴之犯罪事實，變更檢察官所引應適用之法條，係指法院於不妨
    害事實同一之範圍內，得自由認定事實而為適用法律，必不變更起訴之犯罪事實
    ，僅變更其法條始有適用，如其起訴之基本社會事實並非同一，自無變更起訴法
    條而逕行論罪之餘地」（最高法院八十一年度台上字第四四六九號判決、最高法
    院七十八年度台上字第三七六一號判決參照）；又刑法第三百四十六條第一項恐
    嚇取財罪之成立，須以意圖為自己或第三人不法之所有，以恐嚇使人將本人或第
    三人之物交付為構成要件，苟被害人並非自行交付財物亦非默許行為人取其財物
    ，而係由行為人施強暴脅迫手段強行奪取財物者，即與恐嚇取財罪之構成要件不
    符，而應依被害人是否達於不能抗拒之程度，論以搶奪罪或強盜罪（最高法院八
    十四年度台上字第一七九０號判決參照）。本件公訴意旨指稱被告涉有刑法第三
    百四十六條第一項之恐嚇取財罪，係以被告及證人丙○○、乙○○於警訊及偵查
    中之供述為依據；訊據被告甲○○固坦承有拿錢，惟否認有恐嚇取財犯行，辯稱
    ：當初有叫丙○○打電話給乙○○，係要向乙○○借錢，並未有恐嚇之行為等語
    。
三、經查：
（一）本件被告於八十八年二月七日下午七時許，至台南市○○路二八一號鴻明檳榔
      攤，詢問看店之丙○○其父親在不在，要向丙○○之父親乙○○借錢，待丙○○回答不在，被告即叫丙○○拿出三千元，丙○○回答「沒有錢」、「我又不
      認識你」等語，被告即自行打開檳榔攤之抽屜，拿走抽屜內所有的錢及香煙一
      包，然後離去之事實，業據證人丙○○於警訊及台灣台南地方法院檢察署八十
      八年度偵字第二五一六號卷八十八年三月四日偵查筆錄中陳述詳盡，核與被告
      於警訊及偵查中自白未經許可拿走檳榔攤內之金錢及香煙之情相符，被告之自
      白可信為真實；然被告於事發當時係自行開啟鴻明檳榔攤內抽屜取走放置裡面
      之金錢及香煙，非被害人自行交付財物，已如前述，因此被告之行為是否該當
      上述恐嚇取財罪「使人將本人或第三人之物交付」之構成要件，即非無疑；再
      以證人丙○○於警訊中陳述：「（問）該名男子要拿錢時，你有無阻止他（答
      ）我姊姊看他要拿錢時即跑到隔壁要叫人，因為隔壁沒有人，所以就被他拿走
      了，而且他左手一直都伸在口袋裡，我怕他有拿東西，他的身體並刺青，所以
      不敢阻止他。」（見證人丙○○警訊筆錄），在偵查中陳述：「（問）甲○○
      有無恐嚇（答）沒有。」、「（問）為何沒阻止他（答）他左手放在背心口袋
      ，不知道他有無帶武器。」等語（見台灣台南地方法院檢察署八十八年度偵字
      第二五一六號卷八十八年三月四日偵查筆錄），加以本件並無事證證明被告於
      行為當時有攜帶何工具，顯然被告當時並未有施以恐嚇手段之外在積極行為，
      而在場人丙○○所以任憑被告取走財物，係因丙○○年幼（事發當時證人為國
      小六年級學生），因見被告身上刺青而驚懼，並懷疑被告身上有所兇器，乃自
      行產生疑懼而不及抗拒，且丙○○之姊姊到隔壁求援未成，致使被告得以趁證
      人丙○○及其姐不及抗拒之際，攫取置於檳榔攤抽屜裡面之財物得逞；另依據
      證人丙○○上揭證詞，被告在拿取財物之際，證人之姊姊尚到隔壁求援，有阻
      止被告取走財物之意，且證人丙○○係因上開疑懼而未敢阻止，並非默示同意
      被告取其財物甚明，而被告既未有恐嚇之行為，又被害人當時又未有交付財物
      之行為，更未默示同意被告拿取該財物，被告該等行為，應該當搶奪罪之構成
      要件，而與恐嚇取財行為有間。
（二）另以刑法上恐嚇取財罪之特質，在以妨害個人安全，為其侵害財產法益之方法
      ，其所保護者，包括個人之意志自由、行為自由及財產法益三者，至於搶奪罪
      ，其所保護者，則為單純之財產法益，兩者之特質有所不同；又恐嚇取財罪之
      構成要件，係以恐嚇之手段，使被害人將其本人或第三人之物交付，與搶奪罪
      之乘人不備或不及抗拒之際，以不法腕力，公然掠取他人之動產之行為態樣，
      亦有明顯不同；因此，恐嚇取財犯行與搶奪犯行，其基本社會事實並不相同，
      揆諸上揭論述，公訴人於起訴事實謂被告涉有恐嚇取財犯行，然被告上開行為
      係屬搶奪犯行，已臻明確，本院自無從變更起訴法條而逕行論以被告涉犯搶奪
      罪；至於被告所涉本件搶奪犯行，應由公訴人另行起訴，在此敘明。
（三）綜上所述，本件被告之行為該當搶奪之構成要件已臻明確，公訴人所指述不足
      以證明被告犯有恐嚇取財犯行，此外本院復查無其他證據證明被告確有公訴人
      所指恐嚇取財之行為，揆諸首揭說明，既無積極證據足認被告有本件公訴人指
      述之恐嚇取財犯行，不能證明被告犯罪，依法應諭知無罪之判決。
據上論斷，應依刑事訴訟法第三百零一條第一項，判決如主文。
本件經檢察官林俊良到庭執行職務。
中    華    民    國      八十九    年      十一      月    八      日
                            臺灣嘉義地方法院刑事第二庭
        法  官  陳  杰  正
右正本證明與原本無異。
如不服本判決，應於判決送達後十日內向本院提出上訴狀( 應附繕本 )。
中    華    民    國      八十九    年      十一      月    十      日
                                書記官  李  彩  娥


司法院資訊處製作；財團法人民間司法改革基金會備份。
